臺灣高等法院高雄分院民事判決
                                  110年度建上更一字第8號
上  訴  人  向陽營造工程有限公司

法定代理人  鍾月媚  
訴訟代理人  焦培峻  
            張廖年厚
            楊漢東律師
被上訴人    台灣中油股份有限公司

法定代理人  李順欽  
訴訟代理人  陳煜昇律師
上列當事人間請求給付工程款事件，上訴人對於中華民國105年4
月15日臺灣高雄地方法院103年度建字第18號第一審判決提起上
訴，經最高法院第一次發回更審，本院於111年6月1日言詞辯論
終結，判決如下：
    主  文
原判決關於駁回上訴人後開第二項之訴部分，及該部分假執行之
聲請，暨訴訟費用負擔（除確定部分外）之裁判均廢棄。
被上訴人應給付上訴人新臺幣貳佰柒拾參萬參仟貳佰零捌元，及
自民國一０二年十二月十三日起至清償日止，按年息百分之五計
算之利息。
其餘上訴駁回。
第一、二審訴訟費用（除確定部分外）及發回前第三審訴訟費用
，由被上訴人負擔五分之三，餘由上訴人負擔。
本判決所命給付，於上訴人以新臺幣玖拾壹萬貳仟元為被上訴人
預供擔保後，得假執行，但被上訴人如以新臺幣貳佰柒拾參萬參
仟貳佰零捌元為上訴人預供擔保後，得免為假執行。 
    事實及理由
一、被上訴人之法定代理人原為歐嘉瑞，嗣變更為李順欽，並經
    其聲明承受訴訟在案，有民事聲明承受訴訟狀、國稅局函文
    在卷可稽（本院卷一第107-115頁），於法核無不合，應予
    准許。
二、上訴人主張：伊以總價新臺幣（下同）8,170萬元（未稅）
    承攬上訴人之「大林煉油廠第二汽油加氫脫硫工場控制中心
    新建工程」（下稱系爭工程），並簽訂工程採購契約書（下
    稱系爭契約），約定工期自被上訴人通知開工（民國99年12
    月8日）起200日曆天（下同），預定100年6月25日完工。伊
    依約施作，至102年1月10日竣工（765天），扣除伊實際施
    作301.8天及因天候不計之10天，其餘452天均係可歸責於被
    上訴人之事由所致停工，伊得依民法第227條第1項規定，請
    求被上訴人負不完全給付之賠償責任；再依系爭契約第4條㈩
    5.、8.及第21條㈩1.之約定，請求被上訴人補償伊因而增加
    支出之必要費用為如附表一所示。末者，系爭工程停工及展
    延工期，均非兩造締約時所得預料，伊亦得依情事變更原則
    ，聲請法院增加給付等情。爰依民法第227條第1項規定，系
    爭契約第4條㈩5.、8.及第21條㈩1.約定，民法第227條之2第1
    項規定，擇一為有利之判決。並聲明：㈠被上訴人應給付上
    訴人23,268,182元，及自起訴狀繕本送達翌日即102年12月1
    3日起至清償日止，按年息5％計算之利息。㈡願供擔保，請准
    宣告假執行。
三、被上訴人則以：上訴人停工452天，非可歸責於伊所致。況
    停工及展延工期為工程實務所常見，兩造於工程說明書5.4.
    既已約定：任何停工理由，上訴人只可依照規定辦理停工，
    不得向伊提出追加金額或其他任何補償之要求，自不得向伊
    請求給付任何費用。縱認上訴人得請求，系爭契約第4條㈩及
    第21條㈩已有停工及展延工期請求補償必要費用之約定，自
    無情事變更原則適用之餘地。契約價目表之「利潤及管理費
    」、「工安衛生環保費」、「施工污染防治費」、「品質管
    理費」等項目，均與工期無關，上訴人不得以工期增加請求
    上開項目金額；即使上訴人得請求，其應提出增加支出必要
    費用之證據，不得逕按實際工期與原訂工期之比例計算，並
    應類推適用系爭契約第18條㈧賠償金額應在結算工程款10％之
    內之約定，以符公平。另兩造合意辦理系爭工程變更，並展
    延工期125天，係雙方協議之結果，上訴人不得再就該125天
    重複請求補償等語為辯。
四、原審為上訴人全部敗訴之判決，上訴人不服，提起上訴，經
    本院以105年度建上字第15號判決(下稱前審判決)改判命被
    上訴人給付上訴人4,478,519元本息，而駁回其餘上訴，被
    上訴人不服，提起提起第三審上訴，經最高法院第一次發回
    更審。上訴人上訴聲明：㈠原判決關於駁回上訴人後開第二
    項之訴及該部分假執行之聲請並訴訟費用之裁判均廢棄。㈡
    上開廢棄部分，被上訴人應給付上訴人4,478,519元（細目
    詳附表四），及自102年12月13日起至清償日止，按年息5％
    計算之利息。㈢願供擔保，請准宣告假執行。被上訴人答辯
    聲明：㈠上訴駁回。㈡如受不利判決，願供擔保，請准宣告免
    為假執行【前審判決駁回上訴人請求其中18,789,663元部分
    （計算式：23,268,182元-4,478,519元＝18,789,663元），
    未據上訴人提起三審上訴，已確定】。
五、兩造不爭執事項：
  ㈠上訴人向被上訴人承攬系爭工程，並簽訂系爭契約，約定總
    價8,170萬元（未稅），工期自被上訴人通知日即99年12月8
     日開工起200天即100年6月25日竣工。
  ㈡系爭工程原訂工期200天，被上訴人追加工期125天，總工期
    共325天。系爭工程於101年7月9日就已完成結構體辦理第1
    次竣工確認，同年9月11日辦理第1次部分驗收，付款49,476
    ,855元；102年1月10日辦理第2次竣工確認。實際施工天數3
    01.8天，實際工期765天，其中停工462天。
  ㈢上訴人先後10次申請停工。除第6次未准許外，其餘9次均經
    被上訴人同意停工，情形如下（即附表二）：
  ⒈第1次停工：因工地放樣後，高程前後高低差73cm與圖說未合
    、地下室管線遷移，被上訴人核准自99年12月18日起至100
    年1月12日止，停工26天。
  ⒉第2次停工：基樁施工完成養護期及外審綠建築尚未取得候選
    證書，廠商無法正式申請開工。上訴人報請自100年1月27日
    起全面停工，經現場鑑定預計自100年1月27日起至100年3月
    31日止，停工64天，被上訴人核准自100年1月27日起至同年
    3月31日止，停工28天。
  ⒊第3次停工：上訴人申請自100年4月1日起配合綠建築及消防
    外審圖說、消防、空調、水電及結構體等設計變更作業，部
    分停工，被上訴人核定自100年4月1日起至同年6月22日止，
    停工38天。
  ⒋第4次停工：100年6月28日因雨停工1天。
  ⒌第5次停工：100年8月29日起至31日止因南瑪都颱風豪雨停工
    3天。
  ⒍第6次申請：未准許停工。
  ⒎第7次停工：因天雨因素（100年11月7、8、10、11、16、17
    日，共停工6天）、訴外人展旺公司及康全公司工程機具設
    備進場（同年11月9日、12日，停工2天），及另案工程挖斷
    臨時電力路線影響進度要徑作業（同年11月19日、20日停工
    2天），自100年11月7日起至20日，停工10天。
  ⒏第8次停工：空調部分自100年12月8日起至101年1月20日，停
    工35天。
  ⒐第9次停工：為辦理設計變更，自101年1月21日起至10月2 日
    止，停工256天。
  ⒑第10次停工：因申請消防許可證（因電梯防火門之工項重新
    發包，於102年9月17日決標，由訴外人保速達電梯股份有限
    公司承作），同意自101年11月5日起至102年1月8日，停工6
    5天。
  ㈣上開第4次因雨停工1天、第5次因颱風停工3天及第7次天雨因
    素停工6天，均不可歸責於兩造，其餘停工事由均不可歸責
    於上訴人。
  ㈤追加工期125天，其中第1次辦理變更設計是因應綠建築之要
    求，追加工期95天；第2次辦理設計變更係因空調工程辦理
    設計變更，追加工期30天。
  ㈥系爭契約約定各工項費用及事後辦理追加減費用，詳如起訴
    狀附件2「中油工期展延求償金額明細表」（A）、（D）欄
    所載金額（即附表一（A）、（D）欄所示）。
  ㈦上訴人於102年1月8日停工，102年1月10日辦理第二次竣工確
    認，因電梯防火門部分嗣於102年9月17日重新發包，致原應
    由上訴人負責取得使用執照部分，未繼續履約，上訴人終止
    契約。
  ㈧兩造約定各工項費用及事後辦理追加減費用各為8,170萬元、
    4,261,090元，合計85,961,090元，但行政院公共工程委員
    會工程技術鑑定委員會（下稱工程會）鑑定結算金額為86,7
    77,050元（其中物價調整款為815,960元），因上訴人終止
    契約後，無須辦理使用執照及綠建築標章申請，故再扣除保
    留款26,000元，最終結算金額為86,751,050元。
  ㈨系爭工程開工後，施工基地地下尚有被上訴人設置之管線，
    且仍在使用中。
  ㈩原證8至15書證形式上為真正。
  上訴人於102年1月10日第二次竣工後，依系爭契約第21條㈩3.
    、規定，對被上訴人為終止契約之意思表示。
  上訴人之員工於停工期間在系爭工地「有刷卡紀錄者」部分
    ，不爭執其服勞務。
  「如」認定被上訴人應負給付義務，同意給付工作人員費用7
    06,621元、房租64,000元、自來水費824元、電費8,443 元
    、影印機租賃費22,904元 及流動廁所租賃費10,843元，共
    計813,635元。
六、上訴人固於本院第一次準備程序期日表示不再主張民法第22
    7條第1項、第227條之2之請求權，亦不主張工程說明書為定
    型化契約（本院卷一第99頁），惟其於言詞辯論期日復行主
    張本件有情事變更之適用（本院卷二第273、281頁），並具
    狀表示請求權基礎及事實、理由均引用更審前一、二審已提
    出者（本院卷二第281頁）。故本件爭點仍為：上訴人依民
    法第227條第1項、系爭契約第4條㈩5.、8.、第21條㈩1.約定
    、民法第227條之2第1項，擇一請求被上訴人給付4,478,519
    元本息，有無理由？茲論述如下：　
  ㈠系爭工程原訂工期為200天，嗣因發生如附表二所示各項停工
    事由，共計停工462天（含天候因素停工10天），被上訴人
    就附表二項次第2、3、8、9次之停工事由與上訴人辦理契約
    變更後，追加工期125天，系爭工程總工期延長為325天，實
    際工期765日，上訴人實際施工天數為301.8天等情，為兩造
    所不爭執。又被上訴人不爭執就附表二所示各項停工事由，
    除因天候因素停工為不可歸責於兩造外，就其餘停工事由均
    不可歸責於上訴人（本院卷一第99、100頁），此部分事實
    堪以認定。
　㈡上訴人於此係請求如附表二所示462天停工期間及展延工期（
    即追加工期）125天所衍生之如附表四所示費用（本院卷一
    第286頁、第545-547頁）。依系爭契約第7條㈠2.「本工程係
    以日曆天計算工期」、同條㈢「工程延期」之1.「契約履約
    期間，有下列情形之一【且非可歸責於廠商（指上訴人，下
    同）】，致影響進度網圖要徑作業之進行，而需展延工期者
    ，廠商應…以書面向本公司（指被上訴人，下同）申請展延
    工期。本公司得審酌其情形後，以書面同意延長履約期限」
    （建字卷一第47-48頁）；工程說明書第5條「履約期限」5.
    2：廠商如需配合下列工作或等待各項手續完成後方可施工
    或報竣工時，得填寫停工報告書，提報停工，不計工期」等
    約定（建字卷一第100頁），顯見停工之效果是不計工期，
    並不會影響總工期，展延（追加）工期則是延長履約期限，
    亦即總工期會因此增加，二者並不相同。而系爭契約第4條㈩
    5.、8.約定：契約履行期間，本公司要求全部或部分「暫停
    執行」（施工）；其他可歸責於本公司之情形者，且非可歸
    責於廠商，致增加廠商履約成本者，廠商為完成契約標的所
    需增加之必要費用，由本公司負擔。但第13條第7款情形、
    廠商逾期履約或發生保險契約承保範圍之事故所致損失（害
    ）之自負額部分，由廠商負擔（建字卷一第41、42頁）；系
    爭契約第21條㈩1.約定：因可歸責於本公司之情形，本公司
    通知廠商部分或全部暫停執行（停工）：1.致上訴人未能依
    時履約者，廠商得依第7條第3款約定，申請「展延履約期限
    」；因此而增加之必要費用（例如但不限於管理費），由本
    公司負擔（建字卷一第82頁）。是系爭契約就廠商可否請求
    停工期間或展延工期所增加之費用，乃分別以系爭契約第4
    條㈩5.、8.（停工）、系爭契約第21條㈩1.（展延工期）規範
    ，二者之要件、法律效果及得請求賠償之範圍均不相同，故
    於審酌上訴人請求462天停工期間及展延工期125天所衍生之
    費用是否有理由時，即應分別適用各該契約約款。又上訴人
    主張依民法第227條第1項規定請求，係針對因可歸責於被上
    訴人之事由所致「停工」之不完全給付之損害賠償，此據上
    訴人陳明在卷（前審卷二第156頁）。是依上訴人之主張及
    前開說明，上訴人請求462天停工期間衍生之費用是否有理
    由，應視其是否符合系爭契約第4條㈩5.、8.及民法第227條
    第1項規定，其請求展延工期125天費用部分則應適用系爭契
    約第21條㈩1.約定，至民法第227之2第1項情事變更原則，則
    為二者共同之請求權依據，合先敘明。
　㈢上訴人請求462天停工衍生費用部分：
　⒈被上訴人辯稱工程說明書5.4.約定已排除被上訴人停工期間
    之賠償義務，其自無須賠償等語。上訴人則稱工程說明書5.
    4.為定型化約款，且免除被上訴人停工期間依約應為之賠償
    義務，應屬無效等語。查：
　⑴按所謂定型化契約（或稱附合契約），依民法第247條之1第1
    項規定，係指當事人一方預定用於「同類」契約之條款而訂
    定之契約之謂。又所謂同類契約，係指當事人用來與不同他
    方當事人所訂立之契約，如屬單一契約，而要與何一他方當
    事人簽訂，縱尚屬不明，究與該條所稱同類契約有別，自非
    定型化契約。再者，民法第247條之1第1項定型化契約之定
    義，較之消費者保護法第2條第7款之定義為寬，即不限於當
    事人間具有消費關係為必要。本件不涉及消費關係，應依民
    法規定認定工程說明書是否為被上訴人預定用於「同類」契
    約以為論斷。而上訴人指稱系爭契約所附之工程說明書為系
    爭工程公開招標時，即由招標機關即被上訴人預先擬定並列
    為招標公告文件，簽約時列為契約附件，對不特定之投標廠
    商均一體適用，不論何者得標，均須依被上訴人已擬定之契
    約內容訂立本件契約云云（前審卷一第164、165頁）。惟承
    前所述，民法第247條之1第1項所稱當事人一方「預定」用
    於「同類」契約，乃指如出賣人預定與各買受人間簽訂個別
    之多數買賣契約，而預為擬定內容完全相同之買賣契約或某
    特定約款完全相同之各該多數買賣契約內而言。本件既為「
    公開」招標，則定作人即被上訴人先預擬招標內容，供多數
    承攬人決定是否參與投標，本屬當然，且該約款內容僅適用
    於特定之工程，而非預定用於「相類」多數不同之承攬契約
    中，則上訴人指稱工程說明書為定型化契約、工程說明書5.
    4.為定型化約款云云，即無可採。
  ⑵工程說明書5.4.固約定：任何停工事由，廠商只可依照規定
    辦理停工，不得據以作為向本公司提出追加金額或其他任何
    補償要求（建字卷一第101頁）。然系爭契約第4條㈩5.、8.
    約定：契約履行期間，本公司要求全部或部分暫停執行（施
    工）；其他可歸責於本公司之情形者，且非可歸責於廠商，
    致增加廠商履約成本者，廠商為完成契約標的所需增加之必
    要費用，由本公司負擔。但第13條第7款情形、廠商逾期履
    約或發生保險契約承保範圍之事故所致損失（害）之自負額
    部分，由廠商負擔（建字卷一第41、42頁）。故就非可歸責
    於廠商之停工期間，廠商為完成契約標的所增加之必要費用
    ，可否請求被上訴人給付乙節，上開二約款乃相互衝突，自
    應比較二者間優先適用順序，被上訴人抗辯彼此約定並無矛
    盾、衝突云云，並非可採。
　⑶系爭契約第1條㈢1.約定：「契約條款優於招標文件內之其他
    文件所附記之條款，但附記之條款有『特別聲明』者，不在此
    限」（建字卷一第37頁）。所謂特別聲明者，係指於契約以
    外之文件，明示該文件之規定與契約條文規定矛盾或不一致
    時，不適用契約條文，或於契約條文逕行規定某附件之約定
    ，優先適用於契約條文之約定者而言，此時其他文件方可優
    先適用契約條文約定。蓋契約本文屬當事人直接針對契約之
    主要權利義務所為之意思表示合致，核其情節最能表達當事
    人間之真意，基於契約自由原則，當事人間契約權利義務均
    應依此為準，而同受拘束。惟如當事人別有考量，而合意其
    他文件之約定與契約條文記載不一致時，或於契約直接約定
    某部分之約定以他文件之約定為準或優先適用時，當事人間
    就該部分既有認知，並另行合意定其優先適用順序，自應依
    以該其他文件之約定優先適用，此同為契約自由原則之體現
    ，此觀系爭契約第1條㈢1.約定意旨自明。而工程說明書為系
    爭契約之附件，說明書5.4.約定任何停工事由，廠商均不能
    請求賠償或補償，與廠商於具備系爭契約第4條㈩5.、8.等規
    定要件時，得依該規定向被上訴人請求之契約本文約定有違
    ，被上訴人並未舉證工程說明書5.4.有應優先適用於契約條
    文之特別聲明，依上說明，於此即應優先適用系爭契約條文
    之約定，是上訴人得依系爭契約第4條㈩5.、8.規定行使其權
    利，被上訴人抗辯依工程說明書5.4.約定，其無須賠償停工
    期間衍生之費用云云，為不可採。
　⒉上訴人主張依民法第227條第1項規定，請求被上訴人賠償停
    工期間之損害。惟：
　⑴按因可歸責於債務人之事由，致為不完全給付者，債權人得
    依給付遲延或給付不能之規定行使其權利；因不完全給付而
    生前項以外之損害者，債權人並得請求損害賠償，民法第22
    7條定有明文。依上開規定，可見屬「債務人」「給付」義
    務違反之損害賠償規定。又契約法上之債務人給付義務，可
    分為主給付義務、附隨義務及從給付義務，而債務人之附隨
    義務係指債務人除主給付義務外，為輔助實現債權人利益之
    履行，基於誠信原則所生，諸如負有保護、通知、忠實及協
    力等附隨義務而言。附隨義務既為債務人給付義務群之一環
    ，如有可歸責於「債務人」之事由而違反其附隨義務，債務
    人應負不完全給付損害賠償責任。反之，債權人雖亦負有協
    力義務，然此係指債權人如不盡其協力義務，致債務人因而
    無從給付或給付遲延等情時，該不利益歸由「債權人」負擔
    之不利益之不真正義務，實質上非「給付」義務之違反。是
    「債務人」之協力義務與「債權人」之協力義務，不論從性
    質、成立要件、義務違反內涵及所生法律效果，均截然有別
    。約言之，於「債權人」不盡其協力義務時，除法律另有規
    定，或當事人合意將此轉為損害賠償或補償之約定（如系爭
    契約第4條㈩就被上訴人要求全部或部分暫停執行（停工）時
    ，應如何補償乙節有所約定）外，債務人不得對債權人為「
    給付」之請求，自不得以債權人不為其協力義務而向其為損
    害賠償請求。況當事人如合意債權人於協力義務違反時，債
    權人應負損害賠償責任而無保留時，兩造均應受該約定之拘
    束，即應依該約定定其等之權利義務。則縱該債權人違反其
    協力義務同時該當於其他法律規定，債務人亦不得超過該約
    定請求，方合於契約意思表示合致之真意，此乃契約自由原
    則之當然解釋。
  ⑵兩造業於系爭契約第4條㈩就因非可歸責於上訴人之事由，被
    上訴人要求全部或部分暫停執行（停工）時，應如何補償乙
    節達成特約，依上開說明，上訴人即應依系爭契約約定向被
    上訴人提出請求，上訴人另依民法第227條第1項規定而為本
    件請求，並非有據。
　⒊按契約履約期間，有5.本公司要求全部或部分暫停執行（停
    工）；8.其他可歸責於本公司之情形，且非可歸責於廠商，
    致增加廠商履約成本者，廠商為完成契約標的所需增加之必
    要費用，由本公司負擔，系爭契約第4條㈩5.、8.約定甚明。
    而就附表二項次第4、5次及第7次第1項共因雨停工10天，此
    天候因素所致之停工，並不可歸責於被上訴人，為兩造所不
    爭執，且此之停工衡情應為施工廠商為避免施工人員發生危
    險所主動提出，被上訴人亦無刻意「要求」停工之必要，是
    此並不符合前述廠商可請求費用之規定。此外，系爭契約第
    4條㈩亦無因天候因素廠商可請求相關費用之規定。況一般工
    程慣例，對於因天候影響日數之輕微事由，僅給予免計工期
    而未給予費用，亦有工程會104年2月16日工程鑑字第104000
    52240號函檢送之鑑定書（下稱工程會鑑定書）意見可參（
    建字卷二第218頁及其反面）。是以，上訴人請求附表二項
    次第4、5次及第7次第1項因雨停工10天增加之費用，並無依
    據。
　⒋就附表二所示各項停工事由，除因天候因素停工為不可歸責
    於兩造外，就其餘停工事由均不可歸責於上訴人，為被上訴
    人所不爭執。而就附表二項次第1、2 、8 、9 次停工，係
    依系爭契約第7條㈢1.⑶：「本公司要求全部或部分停工」約
    定；第3次停工，係依同條㈢1.⑷：「因辦理變更設計或增加
    工程數量或項目」約定；第7次第2項、第3項係依同條㈢1.⑹
    ：「由本公司自辦或本公司之其他廠商之延誤而影響履約進
    度者」及同條㈢1.⑽：「其他非可歸責於乙方（即上訴人）之
    情形，經甲方（即被上訴人）認定者」約定；另第10次停工
    ，係依工程說明書5.2.：「廠商如需配合下列工作或等待各
    項手續完成後方可施工或報竣工時，得填寫停工報告書，提
    報停工，不計工期」，及5.2.2.「向政府機關申請許可證照
    及證件」辦理，核各該停工事由或因被上訴人提供之設計圖
    說與工地現場狀態不符，或被上訴人變更設計，或須配合被
    上訴人其他工作而要求停工（第1、2、3、8、9次停工事由
    ），或被上訴人工地管理及介面協調不當，致未能提供即時
    可供施工之用地（第7次第2項、第3項及第10次停工事由）
    ，上開停工事由顯均可歸責於被上訴人，此並有工程會鑑定
    書為相同認定可參（建字卷二第216頁反面及第217頁）。從
    而，附表二項次第1、2、3次、第7次第2、3項、第8、9、10
    次停工事由（共停工452天）均非可歸責於上訴人，而可歸
    責於被上訴人，上訴人依系爭契約第4條㈩5.、8.約定而為請
    求，即屬有據。
　⒌至被上訴人雖引工程說明書5.2.：「廠商如需配合下列工作
    或等待各項手續完成後方可施工或報竣工時，得填寫停工報
    告書，提報停工，不計工期」，及5.2.2.「向政府機關申請
    許可證照及證件」等約定（建字卷一第100頁），辯稱上訴
    人有配合辦理上開停工事由事務之義務云云。然前者是發生
    停工事由後，上訴人應如何申請停工之程序約定，顯與停工
    實質事由無關；後者則是有關上訴人應代依法需申請證照之
    被上訴人向政府機關申請證照之約定，亦與停工之實質事由
    無涉。況兩造既就被上訴人應盡協力事項所導致停工事由，
    特別於系爭契約第4條㈩約定應由被上訴人賠償上訴人因此增
    加之必要費用，工程說明書5.2.等約定，並無變更該法律效
    果之用語，是上開工程說明書之約定，不能執為有利於被上
    訴人之認定。又縱系爭工程曾於101年7月9日完成結構體辦
    理第1次竣工確認，同年9月11日辦理第1次部分驗收，102年
    1月10日再辦理第2次竣工確認，亦不影響上訴人得依系爭契
    約第4條㈩5.、8.約定請求停工期間所增加之履約費用，併此
    敘明。
　⒍又兩造嗣就附表二項次第2、3、8、9次之停工事由，有辦理
    二次契約變更、追加減工期及費用，工程會鑑定書雖指兩造
    就此既已辦理契約變更，追加減工期及費用，已無增加廠商
    履約成本，得請求增加必要費用之問題（建字卷二第218頁
    ）。被上訴人並辯稱，兩造已將變更綠建築及空調設計等因
    素造成停工，追加工期125天並約定增加相關費用，磋商協
    議後簽訂補充契約之方式，補償附表二項次第2、3、8、9次
    停工事由造成上訴人因履約所增加之成本云云（本院卷二第
    263頁）。惟：
　⑴一般工程實務，承攬人於開工後，通常有機具、人員進場待
    命，若全部或局部停工，承攬人無法施工而無從取得報酬，
    惟仍須保留適當人力管理工地，維持工地之安全衛生，隨時
    處於待命狀態，俾復工時即得施作。故上訴人在上開停工期
    間勢必仍有人事及房屋租金、水電、流動廁所等一定履約成
    本費用之支出（詳細必要費用後述）。　　
　⑵第1次契約變更是因應綠建築之要求，追加工期95天，針對原
    契約工作項目追加金額2,782,755元、新增工項追加金額12,
    553,967元、追減原契約工作項目金額10,274,029元；第2次
    契約變更則係因空調工程辦理變更設計，追加工期30天，追
    加原契約工作項目金額464,403元、新增工項追加金額2,487
    ,601元、追減原契約工作項目金額3,753,607元，有被上訴
    人提出之補充契約資料可憑（本院卷一第135-197頁），故
    此2次契約變更追加之工期與新增之費用完全是針對新增工
    項，被上訴人既要求上訴人額外施做新增工項，就此超出原
    承攬範圍之工作項目另外給付報酬及工期，本屬必然，然附
    表二項次第2、3、8、9次停工乃純粹可歸責於被上訴人之設
    計圖面與現場不符及設計變更等事由所致，上訴人因此被迫
    停工長達375天，已為原工期（200天）之1.875倍，原契約
    工項在契約變更後不但分文未增更遭大幅刪減，上訴人顯未
    因契約變更而有受何停工期間之補償。
　⑶上訴人在附表二項次第2、3、8、9次停工期間仍有一定之履
    約成本支出，而二次契約變更完全是針對新增工項追加工期
    、增加給付，上訴人並未因契約變更而有受何停工期間之補
    償，已如前述。是工程會鑑定書指兩造就此已辦理契約變更
    ，追加減工期及費用，已無增加廠商履約成本，被上訴人並
    稱其已藉契約變更補償上訴人云云，顯與事實即有未符，而
    非可採。又於此並無事證足證上訴人與被上訴人針對綠建築
    、空調工程等新增項目辦理二次契約變更時，有同意拋棄其
    原依系爭契約第4條㈩5.、8.約定可請求停工期間所增加之履
    約必要費用之權利，是上訴人自仍得依約請求附表二項次第
    2、3、8、9次停工期間所增加之必要費用。
  ⒎上訴人得依系爭契約第4條㈩5.、8.約定，請求附表二項次第1
    、2、3次、第7次第2、3項、第8、9、10次共452天停工期間
    為履約所增加之必要費用，業經本院認定如前。依該條規定
    ，上訴人得請求之範圍限於上訴人為完成履約標的所需「增
    加之必要費用」，利潤及管理費係屬廠商之「可得利益」並
    非廠商為履約支出之「必要費用」，自不在請求範圍內，而
    仍應以上訴人在上開停工期間所實際支出與履約有關之必要
    費用為計算依據。且上訴人於本院已特定請求項目、金額為
    如附表四所示（本院卷一第545-547頁），自無須再考量上
    訴人原主張之附表一賠償計算方式。　　
　⒏上訴人主張在各次停工期間有支出如附表三所示人事及事務
    費用，共計3,444,006元（前審卷二第16-24、91頁），並提
    出薪資轉帳明細、交通費單據、房屋租賃契約、水、電費繳
    納單、影印機繳費證明、流動廁所費用證明等件為憑（即原
    證8至15，建字卷三第114-220頁）。而上訴人不得請求附表
    二項次第4、5次及第7次第1項停工期間之費用，業如前述。
    茲就其餘停工期間上訴人可請求之金額論述如下：　
　⑴人事費用部分：
　①上訴人主張停工期間支出如附表三標示原證9欄位所示林昆德
    技師薪資之必要費用云云。而工作說明書7.1.2.雖約定廠商
    應聘僱依營造業法第7條規定之技師或建築師為專任工程人
    員，於工程中進行督導，並於請領進度款、查驗或查核、品
    質評鑑及辦理驗收時，到場說明並簽名（建字卷一第103、1
    04頁）。惟於工地停工期間，上開工作內容並無進行之可能
    與必要；且上訴人為營造業，依營造業法第7條規定，本需
    設置領有相關證書之技師或建築師為專任工程人員；林昆德
    並於95年間即已至上訴人公司任職，有上訴人不爭執為真正
    之營造業登記資料查詢單可證（本院卷一第241頁）；林昆
    德於停工期間亦完全無進入被上訴人廠區或工地之簽到紀錄
    ，亦有被上訴人提出之出入管制及工安管理系統報表可考（
    本院卷一第305-410頁），足見林昆德本為上訴人公司為營
    業必須所聘用之專任技師，而非專為系爭工程所聘任，是不
    論系爭工程是否停工，上訴人均須支付林昆德薪資，則其於
    上開停工期間支出林昆德之薪資，即非係因為履行系爭契約
    所必要之支出，故上訴人請求附表四專職工程人員（即原證
    9技師費）部分之費用，自不應准許。
　②上訴人主張其於上開停工期間仍提供工地負責人、工地主任
    、專任勞工安全衛生人員及專任品管人員各一名等人力，而
    支出如附表三標示原證8欄位所示之薪資等語。被上訴人則
    辯以停工期間無法開工，並無人員到場必要，上訴人所屬人
    員亦未到場簽到，且部分人員尚有至其他工地工作云云。查
    ：
　⓵工程說明書第7.1.專職及管理人員：廠商至少應具有下列專
　  職及管理人員（編寫於工程計畫或品質計畫內），且派其中
　  之人員至工地指導施工方法及檢查施工安全，並於開工前，
    提出送本公司審查（7.1.1.至7.1.3.節之人員費用已包括在
    利潤及管理費用內）。7.1.1.工地負責人一名：應駐在工地
    負責與本公司聯繫，並監督工程之進行。7.1.3.工地主任一
    名：廠商應依營造業法第30及31條規定，於施工期間在工地
    設置工地主任。7.1.4.專任安全衛生人員一名：…上述人員
    須每日至本公司監造單位簽到。7.1.5.專業品管人員至少一
    名：…上述人員須每日至本公司監造單位簽到。7.2.2.在工
    程進行期間，品質管理員或勞工安全衛生人員因故應調職或
    離職時，除特殊情況並經本公司同意外，廠商應至少7日曆
    天前通知本公司，並遴聘經本公司核可之品質管理員或勞工
    安全衛生人員接替，否則現場不得施工，亦不得因此而追加
    預算或工期，有工程說明書可憑（建字卷一第103、104頁）
    。
  ⓶又營造業承攬一定金額或一定規模以上之工程，其施工期間
    ，應於工地置工地主任。前項設置之工地主任於施工期間，
    不得同時兼任其他營造工地主任之業務，營造業法第30條第
    1、2項定有明文。而營造業法並無所謂「工地負責人」之規
    定，「工地負責人」係依系爭契約約定專為系爭工程所設置
    ，其既需負責與被上訴人聯繫，縱於停工期間，亦應處於待
    命狀態，否則廠商如何得知被上訴人復工進度及要求？是上
    訴人於停工期間既仍須保留擔任「工地負責人」職務之人，
    其因此支出之薪資費用，自屬履約有關之必要費用。另上訴
    人上開工程管理人員，前已報請被上訴人核定且登錄在案（
    前審卷一第91、92頁），而「工地主任」既為依營造業法所
    必須設置，且無法同時兼任其他標案，上訴人於停工期間無
    法進場施工，但因工程並未完結，「工地主任」仍須保留處
    於待命狀態，無法移做他標工程，此部分薪資之支出，自亦
    屬與履約有關之必要費用。再者，工作說明書4.4.3約定廠
    商應依「公共工程施工品質管理作業要點」辦理品質計畫（
    建字卷一第97頁），該要點第4條第2款規定：5,000萬元以
    上之工程，品管人員應專職，不得跨越其他標案；系爭契約
    第11條㈢亦約定品管人員應專任，不得跨越標案（建字卷一
    第62頁）；工作說明書7.2.2.亦約定，如無品質管理員，現
    場不得施工，亦如前述，足見在停工期間，上訴人亦需保留
    品管人員處於待命狀態，無法移做他標工程，則品管人員之
    薪資，顯亦屬履約必要費用。又勞工安全衛生人員係依勞工
    安全衛生法規所必須設置，而現場如無勞工安全衛生人員不
    得施工，工作說明書7.2.2.亦有約定，是勞安人員於停工期
    間亦處於待命狀態，無法至其他工程任職，其薪資自亦屬履
    約必要費用。
　⓷被上訴人雖辯稱停工期間無法開工即無人員薪資支出必要，
　  且上開管理人員並非每日均有至廠區簽到，甚有於停工期間
    至他標工程工作情形，縱應計算，亦應依其等進場時間計算
    權重（本院卷二第209頁）云云。惟，系爭工程並未因停工
    而終止，上訴人於停工期間仍須依約配置、保留上開管理人
    員，以符合契約約定並因應被上訴人通知復工時即得施作，
    上訴人為此而仍須給付上開管理人員薪資，並不因上開處於
    待命狀態之管理人員有無實際至工地簽到，或其等進場時間
    長短而減免、短少給付，是被上訴人辯稱未開工即無支出薪
    資、應依進場時間權重計算云云，自非可採。又上訴人通報
    為工地主任之焦培峻、品管人員文旭璋、安衛人員李文欽（
    本院卷二第205、207頁）雖於上開停工期間曾至他標工地掛
    名任職，然查李文欽係於100年11月22日至101年11月19日於
    臺灣自來水股份有限公司（下稱自來水公司）加壓站工程掛
    名擔任工地主任、文旭璋於101年11月19日至101年12月12日
    擔任自來水公司加壓站工程掛名擔任工地主任、焦培峻於10
    0年11月15日至101年12月12日及101年5月2日至101年7月4日
    分別掛名擔任自來水公司加壓站工程土木及安衛人員，有自
    來水公司檢附之登錄資料可參（本院卷一第531-535頁），
    並無一人從事與系爭工程相同之職務，而系爭工程原工期僅
    200天，如無上開停工情況，上訴人即得於完工後將李文欽
    、文旭璋、焦培峻移往其他工程擔任安衛、品管、工地主任
    之相同職務，今因上開可歸責於被上訴人之停工事由，致上
    訴人無法將其等移往其他工程，其等原可擔任之職務即需另
    聘他人，而上訴人既需於停工期間始終維持、保留前述管理
    人員之職務，自難謂該等管理人員於停工期間之薪資支出與
    系爭工程無關，是被上訴人上開所辯，並無可採。
  ⓸依前述，工地負責人、工地主任、勞安衛生人員及品管人員
　  各1人為停工期間之必要人員，此部分之薪資支出固可認屬
    履約之必要費用，然上訴人提出之原證8所列管理人員薪資
    轉帳明細表，人數多達10餘人，薪資、人員按月浮動（建字
    卷三第114-153頁），且依工地人員紀錄表、品管人員登錄
    表所載，100年11月1日至102年1月10日期間登記之管理人員
    ，為工地負責人陳妙珠、工地主任焦培峻、安全衛生人員李
    文欽及品管人員文旭璋，而別無他人（前審卷一第91-92頁
    ），但該期間之薪資轉帳明細表所載人數卻多達十餘人，甚
    至缺漏工地人員紀錄表及品管人員登錄表所登載之4人（如1
    01年1月薪資轉帳明細表未見「陳妙珠」、101年2月薪資轉
    帳明細表未見「陳妙珠」及「李文欽」），似有以非登載之
    人擔任管理人員情事，致本院無從就上訴人所提出明細表，
    確定管理人員為誰，進而統計其每月平均薪資。而兩造於本
    院同意如需補償，以單一人員每日1,916元計算（本院卷一
    第555頁），故據此計算上開452天停工期間，管理人員之薪
    資費用為3,464,128元（計算式：1916×452×4＝0000000）。
    又依上訴人主張其因各次停工支出附表三原證8欄位所示人
    事費用（前審卷二第16-24、91頁），扣除上訴人不得請求
    之第4、5次、第7次第1項（6天）停工期間之費用後，上訴
    人實際支出之人事費用（技師除外）應為2,625,954元【計
    算式：第1次230,167元＋第2次204,104元＋第3次272,113元＋
    第7次4天（57,854元×4/10）＋第8次243,922元＋第9次1,315,
    084元＋第10次335,422元＝2,625,954元】，未逾上訴人附表
    四請求之金額，是上訴人請求被上訴人給付因停工支出履約
    人事必要費用於2,625,954元範圍內，核屬有據，逾此範圍
    外，則無依據。
  ②事務費用部分：　　
  ⓵房屋租金：上訴人主張於第7至9次停工期間有支付如附表三
　  原證11所示工務所租金62,590元。依原證11（建字卷三第18
    1-187頁）之租期（即100年7月5日至101年8月4日）及租金
    計算，上訴人承租之工務所每日平均租金為261.96元（計算
    式：104000÷397＝261.96）；第7次第2項、第3項及第8次、
    第9次停工日數，合計為295天，是上開停工期間增加之房屋
    租金共計為77,278元（計算式：261.96×295＝77,278，元以
    下四捨五入，以下均同）。又被上訴人就其如應負給付義務
    ，同意給付房租64,000元，業如前述不爭執事項第項所載
    ，上訴人於此請求62,590元，未逾上開金額，應予准許。
　⓶水費：上訴人主張於第3次、第7至9次停工期間支出附表三
　  原證12欄位所示水費共918元。依原證12（建字卷三第188-1
    91頁）水費計費期間自100年7月1日起至101年7月10日止，
    每日平均水費為3.47元（計算式：1303÷376＝3.47）；第3次
    、第7次第2項、第3項及第8次、第9次停工日數，合計為333
    天，上開停工期間增加之水費為1,156元（計算式：3.47×33
    3＝1,156）。而上訴人實際上既僅支出918元水費，則其請求
    被上訴人給付水費918元部分為有理由，逾此範圍外，則無
    依據。
  ⓷電費：上訴人主張第3次、第7次至第9次停工期間支出附表
　  三原證13欄位所示電費共9,970元。依原證13（建字卷三第1
　  92-199頁）計費期間自100年7月1日至101年8月16日止，每
    日平均電費為45.39元（計算式：18745÷413＝45.39）；第3
    次、第7次第2項、第3項及第8次、第9次停工日數，合計為3
    33天，則上開停工期間增加之電費為15,115元（計算式：45
    .39×333＝15,115）。而上訴人實際上既僅支出9,970元電費
    ，則其請求被上訴人給付電費9,970元部分為有理由，逾此
    範圍外，則無依據。
  ⓸影印機租金：上訴人主張第7至9次停工期間支出附表三原證
  　14欄位所示影印機租金22,839元。依原證14（建字卷三第20
    0-214頁）所示，影印機租賃期間自100年7月1日至101年8月
    18日止，每日平均租金為88.3元（計算式：36641÷415＝88.3
    ）。又第7次第2項、第3項及第8次、第9次停工日數，合計
    為295天，則上開停工期間增加之影印機租金為26,049元（8
    8.3×295＝26,049）。又被上訴人就其如應負給付義務，同意
    給付此部分費用22,904元，業如前述不爭執事項第項所載
    ，被上訴人於此請求22,839元並未超出上開金額，應予准許
    。
  ⓹流動廁所租賃費用：上訴人主張第7至9次停工期間支出附表
　  三原證15所示流動廁所租金共10,937元。依原證15（建字卷
　  三第215-220頁）所示，租用計費期間自100年7月1日起至1
　  01年4月11日止，每日平均租金為85.94元（計算式：24580÷
　  286＝85.94）；第7次第2項、第3項、第8次、第9次停工日數
    ，共295天，是上開停工期間增加之流動廁所租金為25,352
    元（85.94×295＝25,352）。而上訴人實際上僅支出10,937元
    ，則其請求被上訴人給付10,937元部分為有理由，逾此範圍
    外，則無依據。　　
  ⓺據上，上訴人得請求之事務費用為107,254元（計算式：房  
    租62,590元＋水費918元＋電費9,970元＋影印機租金22,83    
  9元＋廁所租金10,937元＝107,254元）。
  ⑶綜上，被上訴人依系爭契約第4條㈩5.、8.約定應給付上訴人
    因停工所增加之履約必要人事費用2,625,954元，事務費用1
    07,254元，共計2,733,208元，上訴人逾此範圍外之請求，
    則無依據。
  ㈣上訴人請求125天展延工期費用部分：　  
  ⒈按因可歸責於本公司之情形，本公司通知上訴人部分或全部
    暫停執行（停工）：1.致上訴人未能依時履約者，上訴人得
    依第7條第3款約定，申請展延履約期限；因此而增加之必要
    費用（例如但不限於管理費），由本公司負擔，系爭契約第
    21條㈩1.定有明文（建字卷一第82頁）。是上訴人依上開約
    定得請求者為展延工期（積極增加工期，並非停工）所增加
    之必要費用。
　⒉上訴人主張系爭工程辦理二次變更設計追加工期125天，致其
    增加必要費用，其得依系爭契約第21條㈩1.約定，請求如附
    表四「展延工期損失」欄位所示費用云云。惟，兩造於系爭
    工程工期展延期間，先後辦理二次契約變更，而觀二次契約
    變更之價目表細目，除列具增加工項之費用外，亦已列具利
    潤及管理費、工安衛生環保費（含人員費用）、施工污染防
    制費、品質管制費（含人員費用）、保險費等項目（本院卷
    一第143、151-153、167-169、181頁），足見上開二次契約
    變更之內容已包含上訴人所指因工期展延所增加之費用，且
    上訴人所指如附表四「展延工期損失」欄位所示費用，本
　　為上訴人依據契約變更後之內容，在展延工期期間所需支出
    之人事、事務費用，而上訴人並未舉證證明其因展延工期有
    額外增加何等必要費用，則其請求展延工期125天之費用賠
    償云云，尚屬無據。
　⒊至上開二次契約變更針對原契約減項部分雖亦同依刪減比例
    刪減利潤及管理費、工安、品管等費用（本院卷一第163、1
    89頁），然系爭契約係依契約價金總額實作數量計價結算（
    建字卷一第39、40頁），不論有無展延工期，原契約既有減
    項部分，於日後結算時，本需依刪減比例刪減上開費用。況
    依前開約定，展延工期所得請求者為因此「增加之必要費用
    」，上訴人縱因原契約變更減項而減少其如依原契約施做可
    獲之減項部分報酬，亦非本條約定可請求賠償之範圍，附此
    敘明。
  ㈤上訴人得否另依民法第227條之2第1項規定請求被上訴人給付
    ？
  ⒈依民法第227條之2第1項規定請求增、減給付或變更契約原有
    效果者，應以契約成立後，發生非當時所得預料之劇變，如
    依原有效果履行契約顯失公平，始足當之。倘當事人於契約
    中對於日後所發生之風險已預作公平分配之約定，而綜合當
    事人之真意、契約之內容及目的、社會經濟情況與一般觀念
    ，認該風險之發生及風險變動之範圍，為當事人於訂約時所
    能預料者，自難認屬情事變更（最高法院109年度台上字第3
    4號判決意旨參照）。 
  ⒉查系爭契約工程總價高達8,170萬元（建字卷一第17頁），以
    該工程之規模、工期，介面配合多、佐以工地週邊環境複雜
    各節，系爭工程發生工期展延或因故停工等情，合於一般大
    型工程實務情狀，而上訴人為多次承攬大型工程之專業營造
    公司，有豐富締結承攬契約經驗，是系爭工程可能於施作期
    間發生工期展延及停工等情形，當為上訴人投標、締約前即
    已考量。又系爭契約第4條㈩約定：「契約履約期間，有下列
    情形之一（且非可歸責於廠商），致增加廠商履約成本者，
    廠商為完成契約標的所需增加之必要費用，由本公司負擔…5
    .本公司要求全部或部分暫停執行（停工）…8.其他可歸責於
    本公司之情形」；第21條㈩約定：「因可歸責於本公司之情
    形，本公司通知廠商部分或全部暫停執行（停工）：1.致廠
    商未能依時履約者，廠商得依第7條第3款規定，申請延長履
    約期限，因此而增加之必要費用（例如但不限於管理費），
    由本公司負擔…3.暫停執行期間累計逾＿個月（由本公司於招
    標時合理訂定，如未填寫，則為6個月）者，廠商得通知本
    公司終止或解除部分或全部契約，並得向本公司請求賠償因
    契約終止或解除而生之損害」（建字卷一第41-42頁、第82
    頁）。足認兩造於簽訂系爭契約當時，已預見履約期間可能
    發生被上訴人要求全部或部分暫停執行（停工）之非可歸責
    於上訴人事由，或可歸責於被上訴人情形，致增加上訴人履
    約成本，進而約定如有各該情形，被上訴人應如何賠償，或
    於展延工期過久時（逾6個月），上訴人得依約終止、解除
    部分或全部契約，及請求賠償等權利行使。上訴人雖主張縱
    有停工及展延工期之預見，但本件停工期間高達462天（含
    天候因素10天），並非其所得預見云云。惟上訴人就上開停
    工、展延工期之可能既有所預見，並進而為如上約定，苟其
    認停工或展延工期過長將影響其權利者，衡之經驗，當會採
    如同系爭契約第21條㈩3.：於展延工期或停工過久（如＿個月
    ）時，被上訴人應為如何不同之賠償約定，卻未為之，難認
    上訴人無此認識，反而足認兩造就展延工期及停工之賠償，
    並無天數之上限限制，是依前述，本件停工或展延工期風險
    之發生及風險變動之範圍，應為上訴人於訂約時所能預料，
    難認屬情事變更，故上訴人依民法第227條之2第1項情事變
    更請求被上訴人給付，即非有據。
  ㈤綜上，上訴人依系爭契約第4條㈩5.、8.約定，得請求停工期
    間增加之必要費用2,733,208元，逾此範圍外，則無依據，
    其另依系爭契約21條㈩1.約定，請求展延工期增加之必要費
    用，及另依民法第227條第1項、227條之2第1項所為之請求
    等，則無理由。
六、綜上所述，上訴人依系爭契約第4條㈩5.、8.約定，請求被上
    訴人給付2,733,208元，及自起訴狀繕本送達翌日即102 年1
    2月13日（建字卷一第19頁）起至清償日止之法定遲延利息
    ，為有理由，應予准許，逾此範圍外，則屬無據，應予駁回
    。原審就上開應准許部分，為上訴人敗訴判決，尚有未合。
    上訴意旨指摘該部分違誤，求予廢棄改判，為有理由，應由
    本院廢棄改判如主文第2項所示，並依兩造聲請，分別酌定
    相當擔保金額為准、免假執行之宣告。至其餘不應准許部分
    ，原審駁回上訴人請求，理由雖有不同，結論並無二致，仍
    應予維持。上訴意旨指摘原判決該部分不當，求予廢棄改判
    ，為無理由，應駁回其上訴。
七、本件事證已臻明確，兩造其餘之攻擊或防禦方法及所用之證
    據，經本院斟酌後，認為均不足以影響本判決之結果，爰不
    逐一論列，附此敘明。
八、據上論結，本件上訴為一部有理由、一部無理由，判決如主
    文。
中　　華　　民　　國　 111　　年　　6 　　月　　29　　日
                            工程法庭
                                審判長法  官  蘇姿月
                                      法  官  謝雨真
                                      法  官  郭宜芳
以上正本證明與原本無異。
如對本判決上訴，須於判決送達後20日內向本院提出上訴狀，其
未表明上訴理由者，應於上訴後20日內向本院提出上訴理由書（
均須按他造當事人之人數附繕本）。
上訴時應提出委任律師或具有律師資格之人之委任狀，並依附註
條文規定辦理。
中　　華　　民　　國    111    年    6    月    29    日
                                      書記官  盧姝伶
附註：
民事訴訟法第466 條之1 ：
對於第二審判決上訴，上訴人應委任律師為訴訟代理人，但上訴
人或其法定代理人具有律師資格者，不在此限。
上訴人之配偶、三親等內之血親、二親等內之姻親，或上訴人為
法人、中央或地方機關時，其所屬專任人員具有律師資格並經法
院認適當者，亦得為第三審訴訟代理人。
第1 項但書及第2 項情形，應於提起上訴或委任時釋明之。
　　　　　　　　　　　　　　　　　　
附表一：
              原契約費用   依工期展期衍生之費用(比例計算(765日-200日)/(200日)＝2.825)    合約項次    工作項目及說明 (A)原契約 　 金額  (B)展期比 　  例(倍)  (C)=(A)×(B)展期衍生之費用金額 (D)契約變更追加減費用金額(業主已給付)  (E)=(C)-(D)求償金額  第壹項工程費 合計 72,967,964        3,804,545  貳 利潤及管理費（第壹項和之6.5％）  4,742,918    2.825     13,398,743        247,279     13,151,446 參 工安衛生環保費（第壹項和之2％）  1,459,401       4,122,808         76,090      4,046,718 參.一 工安衛生環保實施費  1,076,222    2.825      3,040,327         54,334      3,094,661 參.二 工安衛生環保人員費用    383,179    2.825      1,082,481        130,424        952,057 肆 施工污染防治費（第壹項和之1％）    729,680    2.825      2,061,346         38,046      2,023,300 伍 品質管理費（第壹項和之2％）  1,459,401       4,122,808         76,090      4,046,718 伍.一 品管措施費  1,076,222    2.825      3,040,327         54,334      3,094,661 伍.二 品管人員費用    383,179    2.825      1,082,481        130,424        952,057 陸 保險費    340,636      不求償         19,022     不求償  合計  8,732,036      23,705,705        456,545     23,268,182 【備註】 第一次追加減＄4,520,262＋第二次追加減＄-715,717＝契約變更追加減費用金額＄3,804,545 計算式：(E)本案求償金額＝(C)展期衍生之費用金額－(D)契約變更追加減費用因額(業主已給付)         ＝＄23,268,182（未稅）       

附表二：
項  次 核准停工天數      停工事由     契約依據 是否辦理契約變更、追加減工期及費用變更 第1 次  26 1.工地放樣高程前後高低差與圖說未合。 2.地下室管線遷移。 第7 條㈢⒈⑶          否 第2 次  28 1.基樁施工養護期。 2.外審綠建築尚未取得候選證書。 第7 條㈢⒈⑶          是 第3 次  38 配合綠建築及消防設計變更 第7 條㈢⒈⑷          是 第4 次  1 因雨停工 第7 條㈢⒈⑵          否 第5 次  3 颱風豪雨 第7 條㈢⒈⑵          否 第6 次  0 未核准        --          -- 第7 次  10 1.天雨因素：6 天 2.第三人機具進場：2 天 3.另案工程挖斷臨時電力：2 天 1.第7 條㈢⒈⑵ 2.同條㈢⒈⑹ 3.同條㈢⒈⑽          否 第8 次  35 空調因素 第7 條㈢⒈⑶          是 第9 次  256 設計變更 第7 條㈢⒈⑶          是 第10次  65 申請消防許可證 工程說明書5.2及5.2.2          否 合計  462 天（含天候因素停工10天）    

附表三：
項  次 停工期間 核准停工天數 上訴人主張支出費用（依單據金額折算-前審卷二P16-24、91） 第1次 99.12.18～100.1.12  26 人事費用 原證8：230,167元 原證9：67,941元（技師） 第2次 100.3.1～ 100.3.28  28 人事費用 原證8：206,104元 原證9：48,580元（技師） 第3次 100.4.18～100.6.15  38 人事費用 原證8：272,113元 原證9：92,711元（技師） 水費-原證12：106元 電費-原證13：937元 第4次 100.6.28  1 人事費用 原證8：6,273元 原證9：2,881元（技師） 影印機費-原證14：88元 流動廁所租金-原證15：88元 第5次 100.8.29～100.8.31  3 人事費用 原證8：20,991元 原證9：5,026元（技師） 交通費-原證10：790元 房租-原證11：774元 水費-原證12：10元 電費-原證13：120元 影印機費-原證14：254元 流動廁所租金-原證15：254元 第6次 X  0 0 第7次 100.11.7～100.11.20  10  人事費用 原證8：57,854元 原證9：28,634元（技師） 房租-原證11：2,667元 水費-原證12：41元 電費-原證13：84元 影印機費-原證14：677元 流動廁所租金-原證15：847元 第8次 100.12.08～101.1.20  35 人事費用 原證8：243,922元 原證9：78,372元（技師） 交通費-原證10：4,750元 房租-原證11：10,116元 水費-原證12：166元 電費-原證13：927元 影印機費-原證14：3,045元 流動廁所租金-原證15：3,010元 第9次 101.1.21～101.10.2  256 人事費用 原證8：1,315,084元 原證9：139,067元（技師） 交通費-原證10：50,445元 房租-原證11：49,807元 水費-原證12：605元 電費-原證13：8,022元 影印機費-原證14：19,117元 流動廁所租金-原證15：7,080元 第10次 101.11.05～102.1.8  65 人事費用 原證8：335,422元 原證9：128,037元（技師） 合計  462 天 3,444,006元 

附表四：
    項   目   上訴人於本院請求 （本院卷一P545-547）     本院認定   停工損失   展延工期損失 停工損失 展延工期損失 管理人員：工地負責人、工地主任、勞工安全衛生人員及品管人員各1名（原證8） 2,687,930元 958,000元 2,625,954元 0 專職工程人員（即技師）1名（原證9） 520,107元 143,835元 0 0 交通費（原證10） 0 0 0 0 房屋租金（原證11） 63,364元 32,745元 62,590元 0 水費（原證12） 928元 383元 918元 0 電費（原證13） 10,090元 5,556元 9,970元 0 影印機租金（原證14） 23,181元 10,741元 22,839元 0 流動廁所租金（原證15） 11,279元 10,380元 10,937元 0 合計 4,478,519元  2,733,208元